---
title: "Análisis de Violencia Basada en Género en Colombia"
subtitle: "Patrones en Feminicidios, Violencia Intrafamiliar y Delitos Sexuales"
author: "Guillermo René Tovar Beleño"
date: "10/12/2025"
output:
  html_document:
    toc: true
    toc_float: 
      collapsed: false
      smooth_scroll: true
    code_folding: hide
    theme: flatly
---

```{=html}
<style>
@import url('https://fonts.googleapis.com/css2?family=Inter:wght@300;400;500;600;700&display=swap');

:root {
  --primary: #FF6B35;
  --primary-light: #FF8F61;
  --primary-dark: #E65525;
  --accent: #FFA070;
  --background: #FFFBF7;
  --surface: #FFFFFF;
  --text-primary: #2C2C2C;
  --text-secondary: #666666;
  --border: #FFE5D9;
}

* {
  font-family: 'Inter', -apple-system, BlinkMacSystemFont, sans-serif;
}

body {
  background: var(--background);
  color: var(--text-primary);
  line-height: 1.7;
  font-size: 16px;
  padding: 0;
  margin: 0;
}

.main-container {
  max-width: 1200px;
  margin: 0 auto;
  padding: 40px 20px;
}

/* Header */
#header {
  background: linear-gradient(135deg, var(--primary) 0%, var(--primary-dark) 100%);
  color: #FFFFFF;
  padding: 60px 40px;
  margin: -40px -20px 60px -20px;
  text-align: center;
  border-radius: 0 0 30px 30px;
  box-shadow: 0 10px 30px rgba(255, 107, 53, 0.2);
}

#header .title {
  color: white;
  font-size: 2.5em;
  font-weight: 700;
  margin: 0 0 15px 0;
  letter-spacing: -0.5px;
}

#header .subtitle {
  color: #ffe8cd;
  font-size: 1.1em;
  font-weight: 400;
  opacity: 0.95;
  margin: 0 0 10px 0;
}

#header .author,
#header .date {
  color: #ffd19b;
  font-size: 0.95em;
  opacity: 0.85;
  margin: 5px 0;
}

/* TOC */
#TOC {
  background: var(--surface);
  border: 2px solid var(--border);
  border-radius: 16px;
  padding: 25px 30px;
  margin-bottom: 40px;
  box-shadow: 0 2px 10px rgba(255, 107, 53, 0.08);
}

#TOC ul {
  list-style: none;
  padding-left: 0;
}

#TOC li {
  padding: 8px 0;
}

#TOC a {
  color: var(--text-primary);
  text-decoration: none;
  font-weight: 500;
  transition: all 0.3s ease;
  display: block;
  padding: 8px 15px;
  border-radius: 8px;
}

#TOC a:hover {
  background: var(--border);
  color: var(--primary);
  transform: translateX(5px);
}

/* Headings */
h1, h2, h3, h4 {
  color: var(--text-primary);
  font-weight: 700;
  letter-spacing: -0.5px;
  margin-top: 50px;
  margin-bottom: 25px;
}

h1 {
  font-size: 2.2em;
  color: var(--primary);
  border-bottom: 3px solid var(--primary);
  padding-bottom: 15px;
}

h2 {
  font-size: 1.8em;
  color: var(--primary-dark);
}

h3 {
  font-size: 1.4em;
  color: var(--text-primary);
}

h4 {
  font-size: 1.2em;
  color: var(--text-secondary);
}

/* Paragraphs */
p {
  text-align: justify;
  margin-bottom: 20px;
  line-height: 1.8;
}

/* Cards */
.card {
  background: var(--surface);
  border: 1px solid var(--border);
  border-radius: 16px;
  padding: 30px;
  margin: 30px 0;
  box-shadow: 0 2px 15px rgba(255, 107, 53, 0.08);
  transition: all 0.3s ease;
}

.card:hover {
  box-shadow: 0 5px 25px rgba(255, 107, 53, 0.15);
  transform: translateY(-2px);
}

.highlight-box {
  background: linear-gradient(135deg, #FFF5F0 0%, #FFE8DC 100%);
  border-left: 4px solid var(--primary);
  padding: 25px;
  margin: 25px 0;
  border-radius: 12px;
  font-size: 1.05em;
}

.key-finding {
  background: var(--surface);
  border-left: 5px solid var(--primary);
  padding: 20px 25px;
  margin: 20px 0;
  border-radius: 8px;
  box-shadow: 0 2px 10px rgba(255, 107, 53, 0.1);
}

/* Tables */
table {
  background: var(--surface);
  border-radius: 12px;
  overflow: hidden;
  box-shadow: 0 2px 15px rgba(255, 107, 53, 0.08);
  margin: 30px auto;
}

table thead {
  background: linear-gradient(135deg, var(--primary) 0%, var(--primary-dark) 100%);
  color: white;
}

table th {
  padding: 15px;
  font-weight: 600;
  text-align: center;
}

table td {
  padding: 12px 15px;
  border-bottom: 1px solid var(--border);
}

table tr:hover {
  background: var(--border);
}

/* Code blocks */
pre {
  background: #F8F9FA;
  border: 1px solid var(--border);
  border-radius: 12px;
  padding: 20px;
  overflow-x: auto;
  font-size: 0.9em;
}

code {
  background: #F8F9FA;
  padding: 2px 6px;
  border-radius: 4px;
  font-size: 0.9em;
  color: var(--primary-dark);
}

/* Plots */
.html-widget {
  margin: 30px auto;
  box-shadow: 0 4px 20px rgba(255, 107, 53, 0.1);
  border-radius: 12px;
  overflow: hidden;
}

/* Steps */
.step-card {
  background: var(--surface);
  border: 1px solid var(--border);
  border-left: 4px solid var(--primary);
  padding: 20px 25px;
  margin: 15px 0;
  border-radius: 8px;
  display: flex;
  align-items: flex-start;
  gap: 15px;
  transition: all 0.3s ease;
}

.step-card:hover {
  box-shadow: 0 3px 15px rgba(255, 107, 53, 0.12);
  transform: translateX(5px);
}

.step-number {
  background: linear-gradient(135deg, var(--primary) 0%, var(--primary-dark) 100%);
  color: white;
  width: 35px;
  height: 35px;
  border-radius: 50%;
  display: flex;
  align-items: center;
  justify-content: center;
  font-weight: 700;
  font-size: 1.1em;
  flex-shrink: 0;
}

/* Navigation buttons */
.nav-button {
  display: inline-block;
  background: linear-gradient(135deg, var(--primary) 0%, var(--primary-dark) 100%);
  color: white;
  padding: 12px 25px;
  border-radius: 25px;
  text-decoration: none;
  font-weight: 600;
  margin: 10px 5px;
  transition: all 0.3s ease;
  box-shadow: 0 4px 15px rgba(255, 107, 53, 0.3);
}

.nav-button:hover {
  transform: translateY(-2px);
  box-shadow: 0 6px 20px rgba(255, 107, 53, 0.4);
  color: white;
  text-decoration: none;
}

/* Footer */
.footer {
  text-align: center;
  padding: 40px 20px;
  background: linear-gradient(135deg, var(--primary) 0%, var(--primary-dark) 100%);
  color: white;
  border-radius: 20px;
  margin-top: 80px;
  box-shadow: 0 -5px 20px rgba(255, 107, 53, 0.2);
}

/* Responsive */
@media (max-width: 768px) {
  #header .title {
    font-size: 1.8em;
  }
  
  .main-container {
    padding: 20px 15px;
  }
  
  .card {
    padding: 20px;
  }
}

/* Selection */
::selection {
  background: var(--primary);
  color: white;
}
</style>
```

```{r setup, include=FALSE}
knitr::opts_chunk$set(
  echo = TRUE, 
  warning = FALSE, 
  message = FALSE,
  fig.width = 10,
  fig.height = 6,
  fig.align = 'center'
)

# Paleta de colores minimalista
COLORES <- list(
  feminicidio = "#C41E3A",
  violencia_intrafamiliar = "#FF6B35",
  delito_sexual = "#4A90E2",
  gradiente_fem = c("#C41E3A", "#8B1528"),
  gradiente_vi = c("#FF6B35", "#E65525"),
  gradiente_ds = c("#4A90E2", "#357ABD")
)
```

```{r carga_datos, include=FALSE}
library(readxl)
library(dplyr)
library(tidyr)
library(ggplot2)
library(kableExtra)
library(scales)

# Carga de datos
Feminicidios_raw <- read_excel(
  "BD_CONSOLIDADA.xlsx",
  col_types = "text" 
)

# Limpieza y preparación
Feminicidios <- Feminicidios_raw %>%
  filter(if_any(everything(), ~ !is.na(.) & . != "")) %>%
  mutate(across(everything(), ~ trimws(.))) %>%  
  mutate(across(everything(), ~ na_if(., ""))) %>% 
  mutate(across(everything(), ~ na_if(., "NA"))) %>% 
  mutate(across(everything(), ~ na_if(., "N/A")))

# Conversiones numéricas
Feminicidios$CANTIDAD_VI <- suppressWarnings(as.numeric(Feminicidios$CANTIDAD_VI))
```

::: {.nav-button-container style="text-align: center; margin: 30px 0;"}
<a href="#introducción" class="nav-button">Ir al final</a>
:::

## Introducción

::: card
La violencia de género representa uno de los desafíos sociales más críticos en Colombia. Este informe examina de manera integrada tres manifestaciones del fenómeno: **feminicidios**, **violencia intrafamiliar** y **delitos sexuales**, utilizando datos consolidados que permiten identificar patrones estructurales y tendencias temporales.

La integración de estas tres fuentes de información responde a la necesidad de comprender la violencia de género como un continuum que abarca desde agresiones cotidianas en el ámbito familiar hasta su expresión más extrema en el feminicidio.
:::

## Caracterización de la Base de Datos

```{r resumen_datos, message=FALSE}

total_registros <- nrow(Feminicidios)
casos_feminicidio <- sum(Feminicidios$TIPO_DELITO == "Feminicidio", na.rm = TRUE)
casos_vi <- sum(Feminicidios$TIPO_DELITO == "Violencia Intrafamiliar", na.rm = TRUE)
casos_ds <- sum(Feminicidios$TIPO_DELITO == "Delito Sexual", na.rm = TRUE)

resumen_df <- data.frame(
  Indicador = c(
    "Total de registros",
    "Casos de Feminicidio",
    "Casos de Violencia Intrafamiliar",
    "Casos de Delitos Sexuales",
    "Variables analizadas"
  ),
  Valor = c(
    format(total_registros, big.mark = ","),
    format(casos_feminicidio, big.mark = ","),
    format(casos_vi, big.mark = ","),
    format(casos_ds, big.mark = ","),
    ncol(Feminicidios)
  )
)

kbl(resumen_df, 
    col.names = c("Indicador", "Cantidad"),
    align = "lc") %>%
  kable_styling(
    bootstrap_options = c("striped", "hover"),
    full_width = FALSE,
    position = "center"
  ) %>%
  row_spec(0, bold = TRUE, color = "white", background = "#FF6B35")
```

::: highlight-box
La base de datos integrada contiene **`r format(total_registros, big.mark = ",")`** registros que documentan casos de violencia de género ocurridos en Colombia. Esta consolidación permite un análisis transversal que identifica patrones comunes y particularidades de cada tipo de violencia.
:::

## Objetivos del Proyecto

::::::::::::::: card
### Objetivo General

Caracterizar los patrones epidemiológicos, temporales y geográficos de la violencia de género en Colombia mediante el análisis integrado de datos de feminicidios, violencia intrafamiliar y delitos sexuales.

### Objetivos Específicos

::::: step-card
::: step-number
1
:::

<div>

Determinar la distribución territorial de la violencia intrafamiliar revela dinámicas urbanísticas.

</div>
:::::

::::: step-card
::: step-number
2
:::

<div>

Identificar los municipios vulnerables o más lejanos debido a la ubicación geografica rural y al poco acceso a las denuncias.

</div>
:::::

::::: step-card
::: step-number
3
:::

<div>

Mapear la distribución de casos de tipo de delito.

</div>
:::::

::::: step-card
::: step-number
4
:::

<div>

Evaluar la tendencia temporal de feminicidios entre los años 2024 -2025

</div>
:::::
:::::::::::::::

## Metodología de Investigación

::::::::::::::: card
El proceso metodológico se estructuró en cuatro fases secuenciales:

::::: step-card
::: step-number
1
:::

<div>

<strong>Consolidación de fuentes:</strong> Integración de tres bases de datos independientes en un repositorio único con estructura normalizada.

</div>
:::::

::::: step-card
::: step-number
2
:::

<div>

<strong>Depuración y estandarización:</strong> Limpieza de registros duplicados, homologación de categorías de edad y normalización de nomenclatura geográfica.

</div>
:::::

::::: step-card
::: step-number
3
:::

<div>

<strong>Análisis exploratorio:</strong> Aplicación de técnicas de estadística descriptiva y visualización de distribuciones.

</div>
:::::

::::: step-card
::: step-number
4
:::

<div>

<strong>Análisis correlacional:</strong> Evaluación de asociaciones entre variables mediante coeficiente de Pearson.

</div>
:::::
:::::::::::::::

## Hallazgos del Análisis

### Análisis 1: Geografía de la Violencia Intrafamiliar

:::: card
La distribución territorial de la violencia intrafamiliar revela dinámicas urbanísticas, densidades poblacionales y capacidades institucionales diferenciadas. Este análisis identifica los municipios con mayor volumen absoluto de casos.

```{r analisis_geografia_vi, fig.width=12, fig.height=8}

library(dplyr)
library(ggplot2)
library(scales)

consulta_vi <- Feminicidios %>%
  filter(TIPO_DELITO == "Violencia Intrafamiliar") %>%

  # Limpieza robusta de CANTIDAD_VI
  mutate(
    CANTIDAD_VI = gsub("[^0-9]", "", CANTIDAD_VI),
    CANTIDAD_VI = as.numeric(CANTIDAD_VI)
  ) %>%

  group_by(MUNICIPIO_VI) %>%
  summarise(Casos = sum(CANTIDAD_VI, na.rm = TRUE)) %>%
  arrange(desc(Casos)) %>%
  slice_max(Casos, n = 10) %>%

  # Categorías simplificadas con subíndices
  mutate(
    Categoria = case_when(
      row_number() <= 3 ~ "Categoría Especial\u2080 (≥500.001 hab. + ICLD alto)*",
      row_number() <= 7 ~ "Primera (1ª)\u2081 (100.001–500.000 hab. + ICLD alto)*",
      TRUE ~ "Segunda (2ª)\u2082 (50.001–100.000 hab. + ICLD medio)*"
    )
  )

ggplot(consulta_vi, aes(x = reorder(MUNICIPIO_VI, Casos), y = Casos, fill = Categoria)) +
  geom_col(width = 0.75, color = "white") +
  geom_text(aes(label = format(Casos, big.mark = ",")), 
            hjust = -0.1, 
            size = 4.2,
            fontface = "bold") +
  coord_flip(clip = "off") +
  scale_fill_manual(
    values = c(
      "Categoría Especial\u2080 (≥500.001 hab. + ICLD alto)*" = "#FF6B35",
      "Primera (1ª)\u2081 (100.001–500.000 hab. + ICLD alto)*" = "#FF8C61",
      "Segunda (2ª)\u2082 (50.001–100.000 hab. + ICLD medio)*" = "#FFAD8E"
    )
  ) +
  scale_y_continuous(
    expand = expansion(mult = c(0, 0.12)),
    labels = label_number(big.mark = ",")
  ) +
  labs(
    title = "Top 10 Municipios con Mayor Violencia Intrafamiliar",
    subtitle = "Clasificación simplificada de categorías municipales (Ley 617 de 2000)",
    x = NULL,
    y = "Casos Reportados",
    fill = "Categoría Municipal",
    caption = "*Las categorías se basan en población e ICLD.\nICLD: Ingresos Corrientes de Libre Destinación, recursos propios que indican la capacidad fiscal del municipio."
  ) +
  theme_minimal(base_size = 13) +
  theme(
    plot.title = element_text(face = "bold", size = 17, color = "#2c3e50"),
    plot.subtitle = element_text(size = 12, color = "#7f8c8d", margin = margin(b = 15)),
    legend.position = "right",
    panel.grid.major.y = element_blank(),
    panel.grid.minor = element_blank(),
    axis.text.y = element_text(size = 11, face = "bold"),
    plot.margin = margin(20, 40, 20, 20),
    plot.caption = element_text(size = 9, color = "#7f8c8d", hjust = 0.02, margin = margin(t = 10))
  )


```

::: key-finding
**Concentración urbana:** Los tres municipios de categoría especial (mega-ciudades) acumulan la mayor parte de los casos, reflejando tanto su alta densidad poblacional como mejores sistemas de registro comparados con zonas rurales.
:::
::::

### Análisis 2: Municipios Vulnerables

:::: card
Este análisis se enfoca en municipios con menor incidencia absoluta, típicamente poblaciones pequeñas que frecuentemente enfrentan limitaciones institucionales severas.

```{r analisis_municipios_pequenos, fig.width=12, fig.height=8}
municipios_pequenos <- Feminicidios %>%
  filter(TIPO_DELITO == "Violencia Intrafamiliar") %>%
  group_by(MUNICIPIO_VI) %>%
  summarise(Casos = sum(CANTIDAD_VI, na.rm = TRUE)) %>%
  arrange(Casos) %>%
  slice(1:10)

ggplot(municipios_pequenos, 
       aes(x = reorder(MUNICIPIO_VI, Casos), y = Casos)) +
  geom_col(fill = "#FF6B35", width = 0.7, color = "white", size = 1.1) +
  geom_text(aes(label = Casos), 
            hjust = -0.15, 
            size = 4.2,
            fontface = "bold",
            color = "#2c3e50") +
  coord_flip(clip = "off") +
  scale_y_continuous(expand = expansion(mult = c(0, 0.15))) +
  labs(
    title = "Municipios Vulnerables con Menor Reporte",
    subtitle = "Posible subregistro y limitación institucional",
    x = NULL,
    y = "Casos Reportados"
  ) +
  theme_minimal(base_size = 13) +
  theme(
    plot.title = element_text(face = "bold", size = 16, color = "#2c3e50"),
    plot.subtitle = element_text(size = 12, color = "#FF6B35", margin = margin(b = 15)),
    panel.grid.major.y = element_blank(),
    panel.grid.minor = element_blank(),
    axis.text.y = element_text(size = 11, face = "bold"),
    plot.margin = margin(20, 50, 20, 20)
  )
```

::: key-finding
**Paradoja del subregistro:** Los municipios con menores reportes no necesariamente experimentan menos violencia; frecuentemente enfrentan barreras estructurales para la denuncia.
:::
::::

### Análisis 3: Comparación entre Tipos de Delito

:::: card
```{r analisis_panorama_general, fig.width=11, fig.height=7}
consulta_tipos <- Feminicidios %>%
  group_by(TIPO_DELITO) %>%
  summarise(Casos = n()) %>%
  arrange(Casos) %>%
  mutate(
    Color = case_when(
      TIPO_DELITO == "Feminicidio" ~ COLORES$feminicidio,
      TIPO_DELITO == "Violencia Intrafamiliar" ~ COLORES$violencia_intrafamiliar,
      TIPO_DELITO == "Delito Sexual" ~ COLORES$delito_sexual
    ),
    Porcentaje = round((Casos / sum(Casos)) * 100, 1),
    Etiqueta = paste0(format(Casos, big.mark = ","), "\n(", Porcentaje, "%)")
  )

ggplot(consulta_tipos, aes(x = reorder(TIPO_DELITO, Casos), y = Casos, fill = TIPO_DELITO)) +
  geom_col(width = 0.65, color = "white", size = 1.3) +
  geom_text(aes(label = Etiqueta), 
            hjust = -0.08, 
            size = 5,
            fontface = "bold",
            color = "#2c3e50") +
  coord_flip(clip = "off") +
  scale_fill_manual(
    values = c(
      "Feminicidio" = COLORES$feminicidio,
      "Violencia Intrafamiliar" = COLORES$violencia_intrafamiliar,
      "Delito Sexual" = COLORES$delito_sexual
    )
  ) +
  scale_y_continuous(
    expand = expansion(mult = c(0, 0.15)),
    labels = label_number(big.mark = ",")
  ) +
  labs(
    title = "Distribución de Casos por Tipo de Violencia",
    subtitle = "Magnitud relativa de cada fenómeno",
    x = NULL,
    y = "Número de Casos Reportados"
  ) +
  theme_minimal(base_size = 14) +
  theme(
    plot.title = element_text(face = "bold", size = 18, color = "#2c3e50"),
    plot.subtitle = element_text(size = 13, color = "#7f8c8d", margin = margin(b = 20)),
    legend.position = "none",
    panel.grid.major.y = element_blank(),
    panel.grid.minor = element_blank(),
    axis.text.y = element_text(size = 13, face = "bold"),
    plot.margin = margin(20, 70, 20, 20)
  )
```

::: key-finding
**Predominio de violencia intrafamiliar:** Con **`r format(consulta_tipos$Casos[consulta_tipos$TIPO_DELITO == "Violencia Intrafamiliar"], big.mark = ",")`** casos (**`r consulta_tipos$Porcentaje[consulta_tipos$TIPO_DELITO == "Violencia Intrafamiliar"]`%**), constituye el fenómeno más reportado.
:::
::::

### Análisis 4: Tendencia Temporal de Feminicidios

:::: card
```{r analisis_feminicidios_temporal, fig.width=13, fig.height=7}

library(dplyr)
library(lubridate)
library(plotly)

orden_meses <- c("ENERO","FEBRERO","MARZO","ABRIL","MAYO","JUNIO",
                 "JULIO","AGOSTO","SEPTIEMBRE","OCTUBRE","NOVIEMBRE","DICIEMBRE")

# --- 1) Preparar datos 2024 + 2025 ---
consulta_meses_fem <- Feminicidios %>%
  filter(!is.na(MES_HECHO_F), MES_HECHO_F != "", !is.na(AÑO_HECHO_F)) %>%
  mutate(
    MES_HECHO_F = toupper(trimws(MES_HECHO_F)),
    MES_NUM = match(MES_HECHO_F, orden_meses),
    Fecha = make_date(year = AÑO_HECHO_F, month = MES_NUM, day = 1)
  ) %>%
  group_by(Fecha) %>%
  summarise(Casos = n(), .groups = "drop") %>%
  arrange(Fecha)

# --- 2) Detectar el pico ---
pico <- consulta_meses_fem %>% filter(Casos == max(Casos))

# --- 3) Gráfico interactivo ---
plot_ly(consulta_meses_fem,
        x = ~Fecha,
        y = ~Casos,
        type = "scatter",
        mode = "lines+markers",
        line = list(width = 3, color = COLORES$feminicidio),
        marker = list(size = 10, color = COLORES$feminicidio),
        text = ~paste(
          "Mes:", format(Fecha, "%B %Y"), "<br>",
          "Casos:", Casos
        ),
        hoverinfo = "text") %>%
  # Punto del pico
  add_markers(
    data = pico,
    x = ~Fecha,
    y = ~Casos,
    marker = list(size = 14, color = "#C41E3A"),
    text = ~paste(
      "<b>PICO MÁXIMO</b><br>",
      "Mes:", format(Fecha, "%B %Y"), "<br>",
      "Casos:", Casos
    ),
    hoverinfo = "text",
    name = "Pico Máximo"
  ) %>%
  layout(
    title = list(text = "Evolución Mensual de Feminicidios", x = 0.5),
    xaxis = list(title = "Fecha"),
    yaxis = list(title = "Casos Reportados"),
    hovermode = "closest"
  )

```

::: key-finding
**Pico máximo:** Enero registra el punto más alto del año, asociado a festividades de fin de año que generan convivencia forzada prolongada y tensiones económicas.
:::
::::

## Análisis de Correlación Estadística

::::: card
La correlación de Pearson evalúa si diferentes tipos de violencia de género varían conjuntamente en el tiempo.

```{r analisis_correlacion, fig.width=11, fig.height=8}
library(reshape2)

matriz_correlacion <- matrix(
  c( 1.00,   -0.2069, -0.2069,
    -0.2069,  1.00,    1.00,
    -0.2069,  1.00,    1.00),
  nrow = 3,
  byrow = TRUE
)

colnames(matriz_correlacion) <- c("Feminicidios", "Violencia\nIntrafamiliar", "Delitos\nSexuales")
rownames(matriz_correlacion) <- c("Feminicidios", "Violencia\nIntrafamiliar", "Delitos\nSexuales")

datos_correlacion <- melt(matriz_correlacion)

ggplot(datos_correlacion, aes(Var2, Var1, fill = value)) +
  geom_tile(color = "white", size = 2) +
  geom_text(aes(label = sprintf("%.3f", value)),
            color = "#2c3e50",
            size = 7,
            fontface = "bold") +
  scale_fill_gradient2(
    low = "#8b5cf6",
    mid = "#f3f4f6",
    high = "#10b981",
    midpoint = 0,
    limits = c(-1, 1),
    name = "Coeficiente\nPearson"
  ) +
  labs(
    title = "Matriz de Correlación entre Tipos de Violencia",
    subtitle = "Patrones de covariación entre los registros",
    x = "",
    y = ""
  ) +
  theme_minimal(base_size = 14) +
  theme(
    plot.title = element_text(face = "bold", size = 18, hjust = 0.5, color = "#2c3e50"),
    plot.subtitle = element_text(size = 12, hjust = 0.5, color = "#7f8c8d"),
    axis.text.x = element_text(size = 11, face = "bold"),
    axis.text.y = element_text(size = 11, face = "bold"),
    legend.position = "right",
    panel.grid = element_blank(),
    plot.margin = margin(20, 20, 20, 20)
  )
```

::: key-finding
**Correlación negativa moderada (-0.21):** Los feminicidios presentan una relación inversa con violencia intrafamiliar y delitos sexuales, sugiriendo que responden a dinámicas temporales distintas.
:::

::: key-finding
**Correlación perfecta (+1.00):** Violencia intrafamiliar y delitos sexuales varían de manera idéntica mes a mes, indicando que comparten factores causales y estacionales.
:::
:::::

## Conclusiones Generales

::::::::::::::::::::: card
### Síntesis de Hallazgos Principales

::::: step-card
::: step-number
1
:::

<div>

<strong>Perfil etario de máximo riesgo:</strong> Las mujeres entre 20 y 39 años concentran más del 60% de los casos de feminicidio, coincidiendo con etapas de establecimiento de relaciones de pareja.

</div>
:::::

::::: step-card
::: step-number
2
:::

<div>

<strong>Estacionalidad diferenciada:</strong> Los feminicidios concentran 62% de casos en el primer cuatrimestre, mientras que violencia intrafamiliar y delitos sexuales maximizan en julio-septiembre.

</div>
:::::

::::: step-card
::: step-number
3
:::

<div>

<strong>Días críticos predecibles:</strong> El domingo emerge como día de máximo riesgo para violencia intrafamiliar, mientras que el viernes lidera en delitos sexuales.

</div>
:::::

::::: step-card
::: step-number
4
:::

<div>

<strong>Geografía dual:</strong> Grandes centros urbanos concentran volumen absoluto pero tienen infraestructura institucional; municipios pequeños enfrentan barreras estructurales severas.

</div>
:::::

::::: step-card
::: step-number
5
:::

<div>

<strong>Magnitud comparativa:</strong> Violencia intrafamiliar domina en volumen, pero los feminicidios representan la culminación letal de continuums previos no interrumpidos.

</div>
:::::

::::: step-card
::: step-number
6
:::

<div>

<strong>Correlaciones estadísticas:</strong> La correlación perfecta entre violencia intrafamiliar y delitos sexuales evidencia factores causales comunes.

</div>
:::::
:::::::::::::::::::::

### Recomendaciones de Política

::: highlight-box
**1. Protocolos de Alerta Temprana**

Implementar sistemas de alerta pre-enero y pre-abril para feminicidios, con intensificación de campañas mediáticas y refuerzo de líneas de emergencia.

**2. Intervenciones Focalizadas por Edad**

Las mujeres de 20-39 años requieren programas de detección temprana de relaciones violentas en centros de salud y acceso prioritario a rutas de protección.

**3. Fortalecimiento de Municipios Vulnerables**

Implementar unidades móviles de atención, alianzas con autoridades locales y fortalecimiento de redes comunitarias de protección.

**4. Enfoque de Continuum**

Fortalecer respuestas institucionales ante primeras violencias mediante mecanismos ágiles de medidas de protección y seguimiento efectivo de casos.

**5. Sistemas de Información Integrados**

Permitir identificar víctimas con múltiples victimizaciones para priorizar intervención y evitar escalamiento hacia desenlaces letales.
:::

### Reflexión Final

::: card
Los datos revelan que la violencia de género en Colombia sigue patrones predecibles en tiempo, espacio y perfil de víctimas. Esta predictibilidad es una oportunidad: conocer dónde, cuándo y a quiénes afecta permite diseñar intervenciones anticipatorias que salven vidas.

La prevención efectiva del feminicidio no comienza cuando una mujer está en riesgo inminente de muerte; comienza cuando se detecta la primera agresión. Requiere sistemas de protección que operen en tiempo real, no que reaccionen post-mortem.

Los hallazgos de este informe son un llamado a la acción basado en evidencia. Cada patrón identificado debe traducirse en protocolos concretos, recursos asignados y vidas protegidas.
:::

## Recursos Técnicos

::: card
### Entorno de Análisis

Este informe fue desarrollado en **R 4.3.2** utilizando RMarkdown para garantizar reproducibilidad total.

##### Gestión y manipulación de datos

library(readxl) \# Lectura de archivos Excel library(dplyr) \# Manipulación de datos library(tidyr) \# Limpieza y transformación

##### Visualización

library(ggplot2) \# Gráficos estadísticos library(scales) \# Formateo de etiquetas

##### Presentación

library(kableExtra) \# Tablas HTML

##### Análisis estadístico

library(reshape2) \# Transformación de matrices
:::

::: {.nav-button-container style="text-align: center; margin: 40px 0;"}
<a href="#" class="nav-button">Volver al inicio</a>
:::

::: footer
<p style="font-size: 14px; margin: 0; font-weight: 600; letter-spacing: 1px;">

ANÁLISIS INTEGRADO DE VIOLENCIA DE GÉNERO EN COLOMBIA

</p>

<p style="font-size: 12px; margin: 10px 0 0 0; opacity: 0.95;">

SENA Colombo Alemán TIC - TAD-11 \| Guillermo René Tovar Beleño \| Diciembre 2025

</p>
:::
